ACORDAO-COMPLETO-2416952

ACÓRDÃO 8219/2020 ATA 25/2020 - PRIMEIRA CÂMARA

VISTOS, relatados e discutidos estes autos em que se apreciam atos de pensão militar emitidos pela Subdiretoria de Inativos e Pensionistas - Área Militar,
	ACORDAM os Ministros do Tribunal de Contas da União, reunidos em sessão da Primeira Câmara, diante das razões expostas pelo Relator, e com fundamento no art. 71, incisos III e IX, da Constituição Federal de 1988, c/c os arts. 1º, inciso V, 39, inciso II, e 45 da Lei 8.443/1992, e ainda com o art. 260, § 1º, 261, caput e § 1º, e 262, caput e § 2º, do Regimento Interno do TCU, em:
	9.1. considerar legais as pensões civis instituídas por Geraldo Medeiros do Vale (XXX.066.127-XX) e Genival Barbosa da Costa (XXX.907.564-XX) , concedendo o registro aos atos correspondentes;
	9.2. considerar ilegais as pensões militares instituídas por Genário Alves Fonseca (XXX.669.304-XX) e Genesio Alves Rolim (XXX.320.349-XX) , negando o registro aos atos correspondentes;
	9.3. dispensar o ressarcimento das quantias indevidamente recebidas de boa-fé (enunciado 106 da súmula da jurisprudência predominante do TCU) ;
	9.4. determinar à Subdiretoria de Inativos e Pensionistas - Área Militar que:
	9.4.1. no prazo de 15 (quinze) dias, faça cessar os pagamentos decorrentes dos atos ora considerados ilegais, sob pena de responsabilidade solidária da autoridade administrativa omissa;
	9.4.2. no prazo de 15 (quinze) dias, dê ciência do inteiro teor desta deliberação às interessadas cujos atos ora são considerados ilegais, esclarecendo-lhes que:
	9.4.2.1. o efeito suspensivo proveniente da interposição de recurso não as exime da devolução dos valores percebidos indevidamente após a notificação sobre o presente acórdão, em caso de não provimento do recurso porventura impetrado;
	9.4.2.2. Sonia Lourdes Dantas Fonseca e Tereza Kyt Rolim poderão optar pelo recebimento do benefício relativo à pensão militar, desde que comprovem o correto enquadramento nas disposições do art. 29 da Lei 3.765/1960, escolhendo apenas os benefícios legalmente acumuláveis;
	9.4.3. no prazo de 60 (sessenta) dias, encaminhe novos atos de pensão militar contemplando Alina Roberta Leite Fonseca como beneficiária de Genário Alves Fonseca e Adelaide de Miranda Guttierrez como beneficiária de Genesio Alves Rolim; caso Sonia Lourdes Dantas Fonseca e Tereza Kyt Rolim optem pela pensão militar, na forma do item 9.4.2.2, os novos atos também deverão incluí-las como beneficiárias, com as comprovações e esclarecimentos necessários;
	9.4.4. no prazo de 60 (sessenta) dias, informe ao TCU as medidas adotadas, sem prejuízo de encaminhar comprovante sobre a data em que as interessadas tomaram conhecimento do contido nos itens anteriores;
	9.5. dar ciência deste acórdão à Subdiretoria de Inativos e Pensionistas - Área Militar.

Atos de pensão militar.

Primeira Câmara

3. Interessadas: Adelaide de Miranda Guttierrez (XXX.278.309-XX); Alina Roberta Leite Fonseca (XXX.586.833-XX); Marta Maria dos Santos Barbosa da Costa (XXX.099.304-XX); Nadimar Afonso do Vale (XXX.218.706-XX); Sonia Lourdes Dantas Fonseca (XXX.990.414-XX); Tereza Kyt Rolim (XXX.522.479-XX).

13.1. Ministros presentes: Walton Alencar Rodrigues (Presidente), Benjamin Zymler e Bruno Dantas (Relator).
13.2. Ministro-Substituto convocado: Augusto Sherman Cavalcanti.
13.3. Ministro-Substituto presente: Weder de Oliveira.

ACORDAO-COMPLETO-2436132

Acórdão de Relação 11635/2020 - Primeira Câmara

Acórdão de Relação

BRUNO DANTAS

Adoto como parte do relatório o acervo instrutivo elaborado ela Secretaria de Fiscalização de Pessoal - Sefip (peça 8) , que contou com o apoio do corpo diretivo daquela unidade (peça 9) :
"INTRODUÇÃO
1.	Trata-se de ato de concessão de pensão militar às beneficiárias supracitadas, pensões estas concedidas pelo Comando da Aeronáutica.
2.	Os atos foram submetidos à apreciação do Tribunal de Contas da União (TCU) para fim de registro, nos termos do art. 71, inciso III, da Constituição Federal. O cadastramento e a disponibilização ao TCU ocorreram por intermédio do Sistema de Apreciação e Registro de Atos de Admissão e Concessões (Sisac) , na forma dos arts. 2o, caput e inciso VI, e 4o, caput, da Instrução Normativa - TCU 55/2007.
EXAME TÉCNICO  
3.	Os procedimentos para exame, apreciação e registro de atos de pessoal encontram-se estabelecidos na Instrução Normativa TCU 78/2018 e na Resolução TCU 206/2007. Em seus arts. 4o, § 2o, e 3o, § 3o, respectivamente, essas normas dispõem que os atos de pessoal disponibilizados por meio do Sisac devem ser submetidos a crítica automatizada do próprio sistema, com base em parâmetros predefinidos.
4.	Relativamente aos atos de concessão de pensão militar, as rotinas de crítica das informações cadastradas no Sisac foram elaboradas e validadas levando-se em conta as peculiaridades desses atos. Os itens de verificação do sistema compreendem prazos e fundamentos legais, assim como eventuais ocorrências de acumulação. Trata-se de verificações mais abrangentes, minuciosas e precisas do que aquelas que podem ser realizadas por mãos humanas, proporcionando um nível de segurança ainda maior.
5.	Além da crítica automatizada, há verificação humana adicional no caso de haver alertas do sistema ou informações não formatadas, como esclarecimentos do gestor ou do controle interno. 
6.	No que concerne à acumulação de benefícios por parte das pensionistas da concessão em comento cumpre esclarecer que Adelaide de Miranda Guttierrez recebe aposentadoria pelo Regime Geral da Previdência Social (RGPS) e que Alina Roberta Leite Fonseca é empregada pública.
7.	Já a beneficiária da pensão instituída por Genario Alves Fonseca, Sonia Lourdes Dantas Fonseca, acumula o benefício com uma pensão pelo RGPS e uma aposentadoria pelo Regime Próprio da Previdência Social.
8.	Ainda, compulsando os sistemas informatizados disponibilizados pelo TCU, foi possível identificar que a interessada Tereza Kyt Rolim recebe recursos do Erário por meio de três fontes: a pensão militar instituída por Genesio Alves Rolim, uma aposentadoria e uma pensão pelo RGPS.
9.	Verifica-se que somente as duas últimas situações descritas acima não encontram amparo legal no art. 29, incisos I e II, da Lei das Pensões Militares - Lei 3.765/1960, observado o disposto no art. 37, inciso XI, da Constituição Federal.
10. Assim, a acumulação de três benefícios pelas pensionistas em comento não merece prosperar, cabendo proposta de que os atos sejam considerados ilegais e que tenham os seus registros recusados por esta Corte de Contas. Todavia as aludidas pensionistas poderão optar por receber dois benefícios legalmente acumuláveis.
11. Por fim vale lembrar que cabe dispensar o ressarcimento das quantias indevidamente recebidas de boa-fé pelas beneficiárias das pensões instituídas por Genario Alves Fonseca e Genesio Alves Rolim, consoante o disposto no Enunciado 106 da Súmula da Jurisprudência do TCU.
CONCLUSÃO 
12. A abrangência e a profundidade das verificações levadas a efeito fundamentam convicção de ilegalidade dos atos de concessão das pensões instituídas por Genario Alves Fonseca e Genesio Alves Rolim. Assim, cabe proposta no sentido de que sejam considerados ilegais, negando-lhes os registros, cumprindo dispensar o ressarcimento das quantias indevidamente recebidas de boa-fé por Sonia Lourdes Dantas Fonseca e Tereza Kyt Rolim, consoante o disposto no Enunciado 106 da Súmula da Jurisprudência do TCU.
13. Ainda, em relação às pensionistas citadas, cabe esclarecer que poderão optar, a qualquer tempo, pelo recebimento do benefício relativo à pensão militar, contanto que comprove seu respectivo enquadramento na disposição do art. 29 da Lei 3.765/1960. 
14. Quanto aos demais atos constantes neste processo cabe proposta no sentido de que sejam considerados legais.
PROPOSTA DE ENCAMINHAMENTO
15. Ante o exposto, com fundamento nos arts. 71, inciso III, da Constituição Federal, 1º, inciso V, e 39, incisos I e II, da Lei 8.443/1992 e 260, § 1º e 5º, do Regimento Interno do Tribunal de Contas da União, bem como art. 7º, § 4º da IN 78/2018, propõe-se:
a) considerar legais e determinar os registros dos atos de concessão das pensões militares instituídas por Genival Barbosa da Costa e Geraldo Medeiros do Vale;
b)  considerar ilegais os atos das pensões militares instituídas por Genario Alves Fonseca e Genesio Alves Rolim; 	
c) dispensar o ressarcimento das quantias indevidamente recebidas de boa-fé pelas interessadas Sonia Lourdes Dantas Fonseca e Tereza Kyt Rolim, consoante o disposto no Enunciado 106 da Súmula da Jurisprudência do TCU;
d) determinar à Subdiretoria de Inativos e Pensionistas do Comando da Aeronáutica que:
d.1) no prazo de 15 (quinze) dias, a contar da ciência da deliberação que vier a ser proferida, abstenha-se de realizar pagamentos decorrentes dos atos impugnados à Sonia Lourdes Dantas Fonseca e Tereza Kyt Rolim, sujeitando-se a autoridade administrativa omissa à responsabilidade solidária, nos termos do art. 262, caput, do Regimento Interno/TCU;
d.2) dê ciência, no prazo de 15 (quinze) dias, a contar do recebimento da notificação do inteiro teor da deliberação que vier a ser proferida a Sonia Lourdes Dantas Fonseca e a Tereza Kyt Rolim, notadamente no que diz respeito ao direito de opção pelos benefícios legalmente acumuláveis, encaminhando a este Tribunal, no prazo de 30 (trinta dias) , comprovante das referidas ciências; 
d.3) alerte às interessadas que o efeito suspensivo proveniente da interposição de possíveis recursos perante o TCU não as exime da devolução dos valores percebidos indevidamente após a respectiva notificação, caso os recursos não sejam providos; e
e) determinar à Secretaria de Fiscalização de Pessoal que monitore o cumprimento da medida indicada no subitem 15.d) supra, representando a este Tribunal, caso necessário."
2.	O Ministério Público junto ao TCU manifestou-se de acordo com o encaminhamento formulado pela secretaria especializada, nos termos do seguinte parecer (peça 10) :
"Trata-se da apreciação, para fins de registro, de cinco atos de concessão de pensões militares emitidos pela Subdiretoria de Inativos e Pensionistas - Área Militar.
A Secretaria de Fiscalização de Pessoal (Sefip) , em pareceres uniformes às peças 8 e 9, propõe a ilegalidade dos atos relativos às pensões instituídas por Genario Alves Fonseca e Genesio Alves Rolim, em razão de que as beneficiárias acumulam a referida pensão com outros benefícios previdenciários, em desacordo com o art. 29 da Lei 3.765/1960; e a legalidade dos demais atos constantes dos autos, por não apresentarem irregularidades.
De fato, verifica-se que as redações do art. 29 da Lei 3.765/1960, que trata das pensões militares, tanto em sua versão original como após a alteração realizada pela Medida Provisória - MP 2.215-10/2001, não permitem a acumulação de três benefícios previdenciários, in verbis:
Redação Original
'Art. 29. É permitida a acumulação:
a) de duas pensões militares;
b) de uma pensão militar com proventos de disponibilidade, reforma, vencimentos, aposentadoria ou pensão proveniente de um único cargo civil.'
Com a redação dada pela MP 2.215-10/2001
'Art. 29. É permitida a acumulação:
I - de uma pensão militar com proventos de disponibilidade, reforma, vencimentos ou aposentadoria;
II - de uma pensão militar com a de outro regime, observado o disposto no art. 37, inciso XI, da Constituição Federal' [teto remuneratório].
Além disso, a jurisprudência deste Tribunal pacificou-se no sentido de que a percepção de benefício do Regime Geral da Previdência Social também deve ser considerada para fins do disposto no art. 29 da Lei 3.765/1960, a exemplo do Acórdão 3653/2011-TCU-Segunda Câmara, relatado pelo Ministro Substituto André de Carvalho, senão vejamos:
'PESSOAL. PENSÃO MILITAR. LEI Nº 3.765/1960. REVERSÃO EM FAVOR DAS FILHAS DO INSTITUIDOR. ACUMULAÇÃO DE TRÊS BENEFÍCIOS POR UMA INTERESSADA. ILEGALIDADE. DETERMINAÇÕES.
 (...) 
5. Ocorre que, no que diz respeito à pensão militar, a redação original do art. 29 da Lei n. 3.765, de 4/5/1960, prevê a acumulação de duas pensões militares ou de uma pensão militar com proventos de disponibilidade, reforma, vencimentos, aposentadoria ou pensão proveniente de um único cargo civil.
6. E, com base em precedentes dos Tribunais Regionais Federais, verifica-se que o benefício previdenciário do INSS é considerado para fins do disposto no mencionado art. 29 da Lei n. 3.765, de 1960, haja vista que, em se tratando de pensão civil, quer seja previdenciária, quer estatutária, a acumulação de benefícios recebidos dos cofres públicos deve ser entendida de maneira restritiva (v. Apelação Cível nº 2005.33.000084718 - TRF 1ª Região e Apelação em Mandado de Segurança 70012 - TRF 2ª Região, fl. 23) '
In casu, a Unidade Técnica detectou que as beneficiárias Sonia Lourdes Dantas e Tereza Kyt Rolim acumulam as pensões militares instituídas por Genario Alves Fonseca e Genesio Alves Rolim, respectivamente, com outros dois benefícios previdenciários, o que afronta o disposto no art. 29 da Lei 3.765/1960 e as supracitadas jurisprudências. 
Ante o exposto, este membro do Ministério Público de Contas, em consonância com a Unidade Técnica, entende que os atos das pensões instituídas por Genario Alves Fonseca e Genesio Alves Rolim devem ser considerados ilegais; e os demais atos constantes dos autos estão aptos a receberem a chancela da legalidade."	
	É o relatório.

não há.

Procurador Sergio Ricardo Costa Caribé.

pensão militar. acumulação de três benefícios. inobservância do disposto no art. 29 da lei 3.765/1960. ilegalidade e negativa de registro de dois atos. legalidade e registro das demais concessões. determinações. ciência.

PENSÃO MILITAR (PMIL)

Secretaria de Fiscalização de Pessoal (Sefip).

Cuidam os autos de pensões militares encaminhadas pela Subdiretoria de Inativos e Pensionistas - Área Militar (Comando da Aeronáutica) .
2.	No mérito, a secretaria especializada sugere a ilegalidade e negativa de registro das pensões instituídas por Genário Alves Fonseca e Genesio Alves Rolim, por identificar que as beneficiárias Sonia Lourdes Dantas Fonseca e Tereza Kyt Rolim, além das pensões militares, acumulam, cada uma, outros dois benefícios, situação em desacordo com o art. 29 da Lei 3.765/1960. Quanto aos demais atos, a proposta é no sentido de que sejam considerados legais e registrados. O Ministério Público junto ao TCU acompanha o posicionamento da Sefip.
3.	Acolho a análise empreendida nos pareceres precedentes e adoto aqui, como razões de decidir, os fundamentos ali sustentados, com ajustes na forma de encaminhamento e sem prejuízo de tecer as seguintes considerações.
4.	Com efeito, o art. 29 da Lei 3.765/1960 jamais permitiu o acúmulo de mais de dois benefícios, senão vejamos:
Redação original
"Art. 29. É permitida a acumulação:
a) de duas pensões militares;
b) de uma pensão militar com proventos de disponibilidade, reforma, vencimentos, aposentadoria ou pensão proveniente de um único cargo civil."
Redação dada pela MP 2.215-10/2001
"Art. 29. É permitida a acumulação:
I - de uma pensão militar com proventos de disponibilidade, reforma, vencimentos ou aposentadoria;
II - de uma pensão militar com a de outro regime, observado o disposto no art. 37, inciso XI, da Constituição Federal."
5.	No presente caso, Sonia Lourdes Dantas Fonseca recebe, além da pensão militar, proventos de aposentadoria como servidora efetiva e uma pensão por morte previdenciária junto ao INSS. Por sua vez, Tereza Kyt Rolim recebe, além da pensão militar, recebe uma aposentadoria por idade e uma pensão por morte previdenciária junto ao INSS, o que está em desacordo com o sobredito dispositivo legal.
6.	Nesse cenário, as pensões instituídas por Genário Alves Fonseca e Genesio Alves Rolim devem ser consideradas ilegais, com negativa de registro, sem prejuízo da dispensa de devolução dos valores indevidamente recebidos de boa-fé, nos termos do enunciado 106 da súmula da jurisprudência do TCU.
7.	Em tempo, Sonia Lourdes Dantas Fonseca e Tereza Kyt Rolim devem ser orientadas no sentido de que poderão optar pelo recebimento do benefício relativo à pensão militar, desde que comprovem o correto enquadramento nas disposições do art. 29 da Lei 3.765/1960, escolhendo apenas os benefícios legalmente acumuláveis.
8.	Assim, o órgão de origem deverá encaminhar novos atos contemplando as beneficiárias remanescentes de Genário Alves Fonseca e Genesio Alves Rolim (Alina Roberta Leite Fonseca e Adelaide de Miranda Guttierrez) . Ademais, caso Sonia Lourdes Dantas Fonseca e Tereza Kyt Rolim optem pela pensão militar, os novos atos também deverão incluí-las como beneficiárias, com as comprovações e esclarecimentos necessários.
9.	Por fim, acompanho os pareceres precedentes no sentido de que as demais concessões examinadas podem ser consideradas legais e registradas.
	Ante o exposto, voto por que o Tribunal adote a deliberação que ora submeto à apreciação deste Colegiado.
	TCU, Sala das Sessões Ministro Luciano Brandão Alves de Souza, em 28 de julho de 2020.
Ministro BRUNO DANTAS
Relator